最高法院刑事判決　　　　　　九十六年度台上字第七三六七號
上　訴　人　甲○○
選任辯護人　文　聞律師
　　　　　　成樞律師
上列上訴人因違反毒品危害防制條例案件，不服台灣高等法院中
華民國九十六年七月三十一日第二審判決（九十五年度上訴字第
三八０一號，起訴案號：台灣桃園地方法院檢察署九十四年度偵
字第七一二九號），提起上訴，本院判決如下：
    主  文
原判決撤銷，發回台灣高等法院。
    理  由
本件原判決認定上訴人有其事實欄所載之運輸第一級毒品海洛因
及私運管制物品進口犯行，因而撤銷第一審之科刑判決，改判仍
依想像競合犯，從一重論上訴人共同運輸第一級毒品罪，處無期
徒刑，褫奪公權終身，並為相關從刑之宣告；固非無見。
惟查：(一)、刑事訴訟法採證據裁判主義，揭櫫對於事實之認定，
皆應依憑合法之積極證據（包括直接及間接之積極證據）予以證
明，無證據不得認定犯罪事實，復就證據能力適格與否，設有諸
多規定，以保障認定事實之真實性及確保認定事實之正當性，用
為正確裁判。其中如第一百五十八條之四規定：「除法律另有規
定，實施刑事訴訟程序之公務員因違背法定程序取得之證據，其
無證據能力之認定，應審酌人權保障及公共利益之均衡維護。」
，明文揭示有關一般證據排除之規定；又第一百五十九條第一項
及第二百八十七條之二分別規定：「被告以外之人於審判外之言
詞或書面陳述，除法律有規定者外，不得作為證據」、「法院就
被告本人之案件調查共同被告時，該共同被告準用有關人證之規
定。」是被告以外之人於審判外之言詞或書面陳述，除具有必要
性及信用性情況之除外者外，原則上不認其有容許性，自不具證
據能力；而所謂法律有規定者，即包括同法第一百五十九條之一
至之五所規定傳聞證據具有證據能力之例外情形。是以被告以外
之人於審判外之陳述，除有同法第一百五十九條第二項及第一百
五十九條之一至第一百五十九條之五、第二百零六條等得為證據
之情形，或其他法律有特別規定者外，自不得採為論罪之依據。
而共同被告對於其他共同被告之案件而言，為被告以外之第三人
，本質上屬於證人，為確保被告對證人之詰問權，證人於審判中
，應依法定程序，到場具結陳述，並接受被告之詰問，其陳述始
得作為認定被告犯罪事實之判斷依據。又第一百五十九條之四第
三款雖規定，除前二款（指公務員職務上製作之紀錄文書、證明
文書；從事業務之人，業務上所製作之紀錄文書、證明文書）之
情形外，其他於可信之特別情況下所製作之文書，亦得為證據。
惟此種文書，係指與公務員職務上製作之文書及業務文件具有同
等程度可信性之文書，例如官方公報、統計表、體育紀錄、學術
論文、家譜等始足當之（參考刑事訴訟法第一百五十九條之四，
立法說明四）。故如欲採公務員因違背法定程序取得之證據，或
被告以外之人於審判外之言詞，即如警詢或檢察官偵查中之言詞
為證據，或公務員職務上製作之紀錄文書、證明文書及從事業務
之人，業務上所製作之紀錄文書、證明文書以外之文書為證據時
，必須符合法律所規定之要件，方得認其有證據能力，具有證據
適格，並須於判決中具體敘明其符合人權保障及公共利益之均衡
維護，或傳聞證據例外可信之情況，或該文書如何在「可信之特
別情況」下所製作而得為證據及其心證理由，否則即有違證據法
則及判決不備理由之違誤。原判決未具體敘明何種卷證資料有何
符合人權保障及公共利益之均衡維護，或傳聞證據例外可信之情
況，或該文書如何在「可信之特別情況」下所製作而得為證據及
其心證理由，籠統泛言「本件認定事實所引用卷證資料，並無證
據證明係公務員違背法定程序所取得，被告及其辯護人於本院審
理終結前就此部分之卷證資料之證據能力均表示無意見，且卷內
之文書證據，亦無刑事訴訟法第一百五十九條之四之顯有不可信
之情況與不得作為證據之情形，則依刑事訴訟法第一百五十九條
之五之規定，均有證據能力」（見原判決第三頁第二至十行）。
又共同被告何玉芬部分，何以僅引用其在民國九十四年一月十二
日調查筆錄、一審及原審之證述，並不包含其他調查筆錄、偵查
及另案一審、原審審理之供述，亦未敘明取捨之理由，依上開意
旨，即有違證據法則及判決不備理由之違背法令。(二)、有罪之判
決書事實一欄，為適用法令之依據，應將法院依法認定與犯罪構
成要件有關之事項，詳記於事實欄，然後於理由內逐一說明其憑
以認定之證據，使事實及理由兩相一致，方為合法。若事實未有
此記載，而理由加以說明，為理由失其依據，如事實有此記載，
理由未予說明，則為理由不備。原判決事實認定：上訴人於九十
四年一月初某日，以其所有0000000000號行動電話傳
簡訊至前於「豪門世家理容名店」同事何玉芬所有之00000
00000、0000000000號NOKIA 行動電話，約至台
北市○○街不詳咖啡廳見面，何玉芬依約前往後，甲○○表示可
免費招待何玉芬至緬甸參觀佛寺、旅遊，惟需運輸第一級毒品海
洛因返台，何玉芬應允之等情（見原判決第一─二頁），惟於理
由內對於上訴人與何玉芬約定免費招待至緬甸參觀佛寺、旅遊，
惟需運輸海洛因返台之合意，未敘明憑以認定之依據，亦屬理由
不備。(三)、依毒品危害防制條例第十九條第一項「犯第四條至第
九條、第十二條、第十三條或第十四條第一項、第二項之罪者，
其供犯罪所用或因犯罪所得之財物，均沒收，如全部或一部不能
沒收時，追徵其價額或以其財產抵償之。」之規定宣告沒收者，
以屬於被告所有之供犯罪所用或因犯罪所得之物為限，是否被告
所有，應依證據認定之。而行動電話服務須以晶片卡（即SIM 卡
）為使用介面，因此電信公司於出租行動電話門號予消費者使用
時，即同時附帶提供晶片卡給消費者作為門號使用之介面，故電
信公司接受消費者申辦門號並將該門號開通上線時，該晶片卡之
所有權是否移轉於消費者，抑或仍保留於電信公司，端視其簽訂
之服務契約內容如何約定，自應調查審認之。原判決僅載「上訴
人、共犯何玉芬所使用之SIM 卡，為客戶與電訊公司約定由電訊
公司所有，不為沒收之諭知。」等語，惟未說明憑以認定之證據
，自屬理由不備。以上或為上訴意旨所指摘，或為本院得依職權
調查之事項，應認有撤銷原判決發回更審之原因。
據上論結，應依刑事訴訟法第三百九十七條、第四百零一條，判
決如主文。
中　　華　　民　　國　九十六　年　 十二 　月   二十   日
                      最高法院刑事第十二庭
                          審判長法官  洪　文　章
                                法官  王　居　財
                                法官  郭　毓　洲
                                法官  黃　梅　月
                                法官  邱　同　印
      本件正本證明與原本無異
                                      書  記  官
中　　華　　民　　國　九十六　年　 十二 　月  二十六  日
                                                 H
